ACORDAO-COMPLETO-2537738

ACÓRDÃO 1885/2022 ATA 32/2022 - PLENÁRIO

VISTOS, relatados e discutidos estes autos, em que se aprecia pedido de reexame interposto por Hugo Sternick contra o Acórdão 2896/2020-TCU-Plenário, por meio do qual o Tribunal deu provimento a pedido de reexame apresentado pelo Ministério Público junto ao TCU, aplicando multa ao recorrente por irregularidades em atos preparatórios da licitação das obras do Arco Metropolitano do Rio de Janeiro,
ACORDAM os Ministros do Tribunal de Contas da União, reunidos em sessão do Plenário, diante das razões expostas pelo Relator, em:
9.1. com fundamento no 278, § 4º, do Regimento Interno do TCU, não conhecer do presente recurso;
9.2. reconhecer, de ofício, a ocorrência da prescrição punitiva para tornar sem efeito a multa objeto do subitem 9.8 do Acórdão 2896/2020-TCU-Plenário;
9.3. dar ciência deste acórdão ao recorrente e a Luiz Fernando de Souza (XXX.211.957-XX) .

Pedido de reexame interposto contra acórdão que, ao dar provimento a recurso do MPTCU, aplicou multa ao recorrente por irregularidades atinentes à fase preparatória da licitação das obras do Arco Metropolitano do Rio de Janeiro.

Departamento Nacional de Infraestrutura de Transportes (Dnit); Superintendência Regional do Dnit no Estado do Rio de Janeiro - Dnit/MT.

3. Recorrente: Hugo Sternick (XXX.677.716-XX).

Aroldo Cedraz.

13.1. Ministros presentes: Walton Alencar Rodrigues (na Presidência), Benjamin Zymler, Augusto Nardes, Aroldo Cedraz, Bruno Dantas (Relator), Vital do Rêgo, Jorge Oliveira e Antonio Anastasia.
13.2. Ministro que alegou impedimento na Sessão: Aroldo Cedraz.
13.3. Ministro-Substituto convocado: Augusto Sherman Cavalcanti.
13.4. Ministros-Substitutos presentes: Marcos Bemquerer Costa, André Luís de Carvalho e Weder de Oliveira.

BRUNO DANTAS

Ministro Walton Alencar Rodrigues.

Cuidam os autos de pedido de reexame interposto por Hugo Sternick (peça 275) , então Coordenador-Geral de Desenvolvimento e Projetos do Departamento Nacional de Infraestrutura de Transportes (Dnit) , contra o Acórdão 2896/2020-TCU-Plenário.
2.	O levantamento de auditoria de que tratam os autos, realizado no âmbito do Fiscobras 2008, examinou possíveis irregularidades respeitantes à fase preparatória da licitação das obras do Arco Metropolitano do Rio de Janeiro.
3.	A deliberação recorrida, relatada pelo Ministro Walton Alencar Rodrigues e ratificada em relação ao recorrente pelo Acórdão 409/2021-TCU-Plenário, apresentou o seguinte teor:
"9.1. considerar prejudicadas as determinações veiculadas nos itens 9.8.1 a 9.8.7 e 9.7 do Acórdão 2902/2012-TCU-Plenário, por perda de objeto, nos termos dos arts. 278 do Regimento Interno e 932, Inciso III, do CPC;
9.2. com fundamento no art. 278, § 2º, do Regimento Interno do TCU, não conhecer dos recursos apresentados pelo Estado do Rio de Janeiro, pelo Consórcio Arco Metropolitano Rio e pelo Consórcio Arco do Rio;
9.3. com fundamento nos arts. 278, § 2º, e 282, do Regimento Interno do TCU, não conhecer dos recursos apresentados pela Construtora Norberto Odebrecht e pela Carioca Christiani-Nielsen Engenharia;
9.4. conhecer do recurso apresentado por Luiz Antônio Pagot, para negar-lhe provimento;
9.5. conhecer do recurso apresentado pelo Ministério Público junto ao TCU, para dar-lhe provimento;
9.6. tornar insubsistente o item 9.3 do Acórdão 2902/2012-TCU-Plenário;
9.7. rejeitar as contrarrazões apresentadas por Luiz Fernando de Souza e Hugo Sternick;
9.8. aplicar aos responsáveis, a seguir discriminados, multa individual prevista no artigo 58, inciso II, da Lei 8.443/1992, nos valores especificados, com a fixação do prazo de quinze dias, a contar das notificações, para comprovarem, perante o Tribunal (art. 214, inciso III, alínea 'a', do RITCU) , o recolhimento da dívida ao Tesouro Nacional, atualizada monetariamente, desde a data do presente acórdão até a dos efetivos recolhimentos, se forem pagas após o vencimento, na forma da legislação em vigor:
	RESPONSÁVEL
	VALOR

	Luiz Fernando de Souza
	R$ 30.000,00

	Hugo Sternick
	R$ 15.000,00

9.9. restituir os autos ao relator a quo, E. Ministro Raimundo Carreiro (art. 152, RITCU) ;
9.10. dar ciência aos recorrentes e aos demais interessados." (grifado) 
4.	Admitido o processamento do recurso, porquanto preenchidos os requisitos previstos nos arts. 33 e 48 da Lei 8.443/1992, foi conferido efeito suspensivo ao subitem 9.8 do acórdão recorrido em relação ao recorrente (peça 738) .
5.	Instruído o presente feito, faço reproduzir, com os ajustes que julgo pertinentes, o exame técnico e o encaminhamento oferecidos pela Secretaria de Recursos deste Tribunal (peça 747) , que contou com a anuência do corpo diretivo da unidade (peças 748 e 749) :
"EXAME TÉCNICO
4. Delimitação do recurso
4.1. Constitui objeto desta instrução verificar se:
a) ocorreu a prescrição da pretensão punitiva fundada em decisão do TCU à luz do Código Civil (Acórdão 1441/2016-TCU-Plenário, Redator Ministro Walton Alencar Rodrigues, e da Lei 9.873/1999, inclusive a prescrição intercorrente de que trata o art. 1º, §1º, dessa lei;
b) as condutas atribuídas ao recorrente impõem a aplicação de multa;
c) há excludente de ilicitude em relação aos atos irregulares atribuídos ao recorrente; e
d) as alegações recursais apresentadas pelo recorrente são procedentes e conduzem à reforma do acórdão recorrido.
PRELIMINAR
5. Prescrição
5.1. No pedido de reexame sob análise, o recorrente alega a ocorrência da prescrição quinquenal da pretensão punitiva fundada em decisão do TCU, à luz da Lei 9.873/1999, consoante decidido pelo Supremo Tribunal Federal no Mandado de Segurança 32.201/DF.
5.2. Demais, de acordo com o recorrente, este processo teria ficado paralisado por mais de três anos, pendente de julgamento, considerando que o pedido de reexame interposto pelo Ministério Público junto ao TCU, em 12/11/2012  (peça 135) , que propiciou a reforma do Acórdão 2902/2012-TCU-Plenário, Relator Ministro José Múcio Monteiro, de 24/10/2012 (peça 121) , somente foi julgado pelo TCU em 28/10/2020, por meio do Acórdão 2896/2020-TCU-Plenário, Relator Ministro Walton Alencar Rodrigues (peça 645) , com aplicação de multa ao recorrente, no valor de R$ 15.000,00.
5.3. Neste caso, ressalta o recorrente que teria ocorrido a prescrição intercorrente de que trata o art. 1º, §1º, da Lei 9.873/1999, devendo, por isso, o acórdão recorrido ser anulado, extinguindo-se a penalidade a ele aplicada.
5.4. Não invocou, contudo, o recorrente a ocorrência da prescrição decenal da pretensão punitiva de que trata o Código Civil (Acórdão 1441/2016-TCU-Plenário, Redator Ministro Walton Alencar Rodrigues) .
5.5. Não obstante, por se tratar de matéria de ordem pública, a ocorrência dessa espécie de prescrição será aferida, no presente caso, independentemente da alegação da parte, nos termos apregoados no subitem 9.1.6 do referido Acórdão 1441/2016-TCU-Plenário.
5.6. No exame da prescrição, a Secretaria de Recursos do TCU, como unidade técnica, tem adotado os entendimentos detalhados na peça 741, que contêm estudos e pronunciamentos anteriores da secretaria sobre o tema.
5.7. Nessas manifestações estão desenvolvidas as seguintes premissas, as quais serão utilizadas no presente exame:
a) ao julgar o Recurso Extraordinário - RE 636.886, o Supremo Tribunal Federal (STF) conferiu nova interpretação ao art. 37, § 5º, da Constituição Federal, fixando a tese de que 'é prescritível a pretensão de ressarcimento ao erário fundada em decisão de Tribunal de Contas';
b) as pretensões punitiva e a ressarcitória devem observar o mesmo regime na atividade de controle externo, dado o objetivo comum da prescrição, de fixar prazo para o Tribunal de Contas agir, para caracterizar o ilícito, identificar seu autor, dimensionar as consequências da conduta e impor as consequências legais, independentemente de tais consequências terem natureza punitiva ou ressarcitória;
c) até que sobrevenha norma específica, entende a Secretaria de Recursos que a prescrição das pretensões punitiva e ressarcitória, no processo de controle externo, deve observar o regime da Lei 9.873/1999, na linha dos recentes pronunciamentos do STF a respeito; e
d) sem prejuízo de se realizar o exame da prescrição também segundo o prazo decenal previsto no Código Civil, em consonância com o entendimento do TCU delineado no Acórdão 1441/2016-TCU-Plenário, Redator Ministro Walton Alencar Rodrigues, no caso da prescrição da pretensão punitiva o critério adotado na formulação da proposta de encaminhamento será o da Lei 9.873/1999, segundo orientação da Secretaria de Recursos.
I - Exame da prescrição decenal da pretensão punitiva fundada em decisão do TCU com base no Código Civil (Acórdão 1441/2016-TCU-Plenário, Redator Ministro Walton Alencar Rodrigues) .
5.8. Diante da inexistência de normativo específico acerca da prescrição da pretensão punitiva fundada em decisão do Tribunal de Contas da União, o Plenário do TCU enfrentou a temática em sede de incidente de uniformização de jurisprudência, oportunidade em que assentou as seguintes conclusões, no essencial (Acórdão 1441/2016-TCU-Plenário, Redator Ministro Walton Alencar Rodrigues) :
'ACORDAM os Ministros do Tribunal de Contas da União, reunidos em Sessão do Plenário, ante as razões expostas pelo Redator, em:
9.1. deixar assente que:
9.1.1. a pretensão punitiva do Tribunal de Contas da União subordina-se ao prazo geral de prescrição indicado no art. 205 do Código Civil;
9.1.2. a prescrição a que se refere o subitem anterior é contada a partir da data de ocorrência da irregularidade sancionada, nos termos do art. 189 do Código Civil;
9.1.3. o ato que ordenar a citação, a audiência ou oitiva da parte interrompe a prescrição de que trata o subitem 9.1.1, nos termos do art. 202, inciso I, do Código Civil;
9.1.4. a prescrição interrompida recomeça a correr da data em que for ordenada a citação, a audiência ou oitiva da parte, nos termos do art. 202, parágrafo único, parte inicial, do Código Civil;
9.1.5. haverá a suspensão da prescrição toda vez que o responsável apresentar elementos adicionais de defesa, ou mesmo quando forem necessárias diligências causadas por conta de algum fato novo trazido pelos jurisdicionados, não suficientemente documentado nas manifestações processuais, sendo que a paralisação da contagem do prazo ocorrerá no período compreendido entre a juntada dos elementos adicionais de defesa ou da peça contendo o fato novo e a análise dos referidos elementos ou da resposta da diligência, nos termos do art. 160, §2º, do Regimento Interno;
9.1.6. a ocorrência desta espécie de prescrição será aferida, independentemente de alegação da parte, em cada processo no qual haja intenção de aplicação das sanções previstas na Lei 8.443/1992;
9.1.7. o entendimento consubstanciado nos subitens anteriores será aplicado, de imediato, aos processos novos (autuados a partir desta data) bem como àqueles pendentes de decisão de mérito ou de apreciação de recurso por este Tribunal;
9.2. determinar à Secretaria-Geral Adjunta de Tecnologia da Informação que adote as providências necessárias para que seja desenvolvida, no sistema e-TCU, funcionalidade para o controle da interrupção e suspensões de prazo prescricional de que trata este acórdão;'
5.9. Extrai-se da deliberação acima que:
a) o prazo aplicável é o da prescrição geral do Código Civil (20 anos para o CC de 1916 e 10 anos para o CC de 2002) ;
b) o termo a quo da contagem do prazo prescricional é a data da ocorrência ilícita e há interrupção desse prazo pelo ato que ordenar a citação ou a audiência;
c) a prescrição interrompida recomeça a correr da data em que for ordenada a citação, a audiência ou oitiva da parte, nos termos do art. 202, parágrafo único, parte inicial, do Código Civil; e
d) a ocorrência desta espécie de prescrição será aferida, independentemente de alegação da parte, em cada processo no qual haja intenção de aplicação das sanções previstas na Lei 8.443/1992.
5.10. No caso sob análise, a contagem do prazo prescricional da pretensão punitiva fundada em decisão do TCU, sob a ótica do Código Civil (Acórdão 1441/2016-TCU-Plenário, Redator Ministro Walton Alencar Rodrigues) , tem início 30/4/2008, data em que foram assinados os contratos decorrentes da Concorrência 004/2007 e, consequentemente, se consumaram as irregularidades imputadas ao recorrente (subitem 2.1, retro) .
5.11. No âmbito do TCU, foi ordenada a audiência do recorrente em 13/8/2008, por meio do Acórdão 1663/2008-TCU-Plenário, Relator Ministro Marcos Vinicios Vilaça (subitem 2.2, retro) .
5.12. Este ato interrompeu a contagem do prazo prescricional mencionado no subitem 5.8, acima, segundo dispõe o subitem 9.1.3 do referido Acórdão 1441/2016-TCU-Plenário, alhures transcrito.
5.13. Por intermédio do Acórdão 2902/2012-TCU-Plenário, Relator Ministro José Múcio Monteiro, de 24/10/2012 (peça 121) , o Tribunal decidiu '9.3. acolher as razões de justificativa apresentadas pelo ex-Secretário de Estado de Obras do Estado do Rio de Janeiro Luiz Fernando de Souza e pelo ex-Coordenador-Geral de Desenvolvimento e Projetos do Dnit Hugo Sternick;', deixando, assim, de aplicar-lhes multa.
5.14. Com base nas informações acima, pode-se concluir que entre o início da contagem do prazo prescricional indicado no subitem 5.10, retro (30/4/2008) , e a data em que foi interrompida a contagem desse prazo, com a ordenação da audiência do recorrente (13/8/2008) , consoante informado no subitem 5.11, acima, não transcorreram 10 (dez) anos e, portanto, seria juridicamente possível a aplicação de multa ao recorrente, porquanto naquela data ainda não teria se consumado a prescrição da pretensão punitiva fundada em decisão do TCU. Cabe esclarecer, entretanto, que o TCU decidiu acolher as razões de justificativa apresentadas pelo ora recorrente, deixando de aplicar-lhe multa (subitem 2.4, retro) .
5.15. No caso vertente, portanto, há peculiaridades em relação a essa questão afeta à prescrição da pretensão punitiva, que deve ser devidamente examinada.
5.16. Em face de pedido de reexame interposto pelo Ministério Público junto ao TCU, representado pelo procurador Júlio Marcelo de Oliveira, em 12/11/2012 (subitem 2.5, retro) , o Tribunal, reformando o citado Acórdão 2902/2012-TCU-Plenário, de 24/10/2012, decidiu, após examinar contrarrazões recursais apresentadas pelo ora recorrente, mediante o Acórdão 2896/2020-TCU-Plenário, Relator Ministro Walton Alencar Rodrigues, de 28/10/2020 (peça 645) :
' (...) 
9.5. conhecer do recurso apresentado pelo Ministério Público junto ao TCU, para dar-lhe provimento;
9.6. tornar insubsistente o item 9.3 do Acórdão 2902/2012-TCU-Plenário;
9.7. rejeitar as contrarrazões apresentadas por Luiz Fernando de Souza e Hugo Sternick;
9.8. aplicar aos responsáveis, a seguir discriminados, multa individual prevista no artigo 58, inciso II, da Lei 8.443/1992, nos valores especificados, com a fixação do prazo de quinze dias, a contar das notificações, para comprovarem, perante o Tribunal (art. 214, inciso III, alínea 'a', do RITCU) , o recolhimento da dívida ao Tesouro Nacional, atualizada monetariamente, desde a data do presente acórdão até a dos efetivos recolhimentos, se forem pagas após o vencimento, na forma da legislação em vigor:
	RESPONSÁVEL
	VALOR

	Luiz Fernando de Souza
	R$ 30.000,00

	Hugo Sternick
	R$ 15.000,00

 (...) '
5.17. Não há como não reconhecer a ocorrência da prescrição decenal da pretensão punitiva fundada em decisão do TCU, à luz do Código Civil e segundo o entendimento delineado no Acórdão 1441/2016-TCU-Plenário, Redator Ministro Walton Alencar Rodrigues, transcrito, no essencial, no subitem 5.6, retro, pelos fundamentos de fato de direito a seguir indicados.
5.18. De acordo com o item 9.1.4 do Acórdão 1441/2016-TCU-Plenário, 'a prescrição interrompida recomeça a correr da data em que for ordenada a citação, a audiência ou oitiva da parte, nos termos do art. 202, parágrafo único, parte inicial, do Código Civil'.
5.19. In casu, esse recomeço se deu em 13/8/2008, data em que foi ordenada a audiência do recorrente por meio do Acórdão 1663/2008-TCU-Plenário, consoante mencionado no subitem 5.11, retro. Considerando que o Acórdão 2896/2020-TCU-Plenário foi prolatado em 28/10/2020, com o julgamento do pedido de reexame interposto pelo MPTCU, que possibilitou a aplicação de multa ao recorrente, revendo julgamento anterior do TCU, que o isentou dessa penalidade, o prazo decenal foi extrapolado após o reinício da contagem prevista no subitem 9.1.4 do Acórdão 1441/2016-TCU-Plenário, e, portanto, há que se reconhecer, no presente caso, a ocorrência da prescrição da pretensão punitiva fundada em decisão do TCU sob o regime do Código Civil em relação ao recorrente, segundo o entendimento do Tribunal delineado no aludido decisum.
5.20. Nesse sentido: Acórdão 1781/2017-TCU-Plenário, Relator Ministro José Múcio Monteiro; 12880/2018-TCU-1ª Câmara, Relator Ministro-Substituto Augusto Sherman Cavalcanti; 679/2020-TCU-Plenário, Relator Ministro Vital do Rêgo.
5.21. Convém anotar, para que não pairem dúvidas quanto ao acerto desta conclusão, que a prescrição interrompida recomeça a correr da data em que for ordenada a citação, a audiência ou oitiva da parte, nos termos do art. 202, parágrafo único, parte inicial, do Código Civil, e deve ser aplicada uma única vez, conforme pode-se extrair dos seguintes excertos extraídos do voto condutor do Acórdão 1441/2016-TCU-Plenário, Redator Ministério Walton Alencar Rodrigues, e das declarações de voto a seguir mencionadas:
Voto Revisor do Ministro Walton Alencar Rodrigues (Redator) 
' (...) 
Nos termos da legislação civil codificada, a prescrição é interrompida uma única vez, na presença de uma das situações descritas no art. 202, caput, entre as quais o 'despacho do juiz, mesmo incompetente, que ordenar a citação' (grifei) .
 (...) '
Voto do Ministro Benjamin Zymler
' (...) 
66. O próximo assunto a ser tratado corresponde à ocorrência do instituto da interrupção do prazo prescricional. Nele, percebo alinhamento entre a percepção do Min. Walton Alencar Rodrigues e a minha. Concordamos quanto à manutenção do entendimento jurisprudencial desta Corte de Contas, segundo o qual a citação e a audiência válidas interrompem a prescrição para a aplicação da multa, aplicando-se ao caso a disciplina do art. 219 do Código de Processo Civil, de aplicação subsidiária no âmbito do Tribunal (art. 298 do Regimento Interno do TCU. Precedentes: Acórdão 330/2007-TCU-Primeira Câmara, 904/2003-2ª Câmara, 1.555/2005-2ª Câmara, 2.755/2006-2ª Câmara, 474/2011-Plenário e 585/2012 - Plenário) . Destaco que a interrupção só pode ocorrer uma única vez, nos termos do art. 8º do Decreto 20.910/32.  (grifado) 
 (...) 
78. Com espeque nessas considerações, concordo com o Min. Walton que a citação e a audiência interrompem, por uma única vez, o prazo prescricional. Divergimos quanto ao momento em que a contagem deve ser reiniciada, o que, para mim, ocorre logo após a sua interrupção. (grifado) 
 (...) ''
Declarações de votos:
Ministro Bruno Dantas
' (...) 
Adoto, portanto, o prazo de prescrição decenal, contado da prática do ato e interrompido uma única vez na citação/audiência válida realizada pelo Tribunal, em conformidade com o art. 37, § 5º, da CF/88, c/c os arts. 205 e 189 do Código Civil e 219, caput, do Código de Processo Civil, e em consonância com jurisprudência pacífica do Tribunal no sentido de que a citação válida e exigível é apenas aquela realizada pelo TCU. (sublinhado) 
 (...) 
Ministro Vital do Rêgo
' (...) 
Com relação à interrupção e à suspensão dos prazos prescricionais, acompanho a proposta apresentada pelo revisor, Ministro Walton Alencar Rodrigues. Na linha defendida por Sua Excelência, a interrupção ocorre uma única vez no momento em que é ordenada a notificação do responsável, voltando a correr da data do ato que a interromper. Já a suspensão se dá quando o processo ficar paralisado por culpa exclusiva do responsável, a exemplo do que ocorrer na apresentação de novos elementos de defesa após encerrada a fase de instrução processual. (grifado) 
 (...) '
5.22. Não poderia deixar de anotar que esse entendimento também pode ser extraído do seguinte enunciado da jurisprudência selecionada do TCU:
'A pretensão punitiva do TCU subordina-se ao prazo geral de prescrição de dez anos estipulado no art. 205 da Lei 10.406/2002 (Código Civil) , cuja contagem se inicia na data de ocorrência da irregularidade sancionada e se interrompe, uma única vez, na data do ato que ordenar a citação, a audiência ou a oitiva da parte, nos termos do art. 202, inciso I, do mesmo diploma legal. (Acórdão 10364/2017-TCU-Segunda Câmara, Relator Ministro-Substituto Marcos Bemquerer Costa) . (grifado) '
5.23. Por fim, cabe destacar que não se aplica ao presente caso o disposto no subitem 9.1.5 do Acórdão 1441/2016-TCU-Plenário, transcrito no subitem 5.8, retro (suspensão da prescrição) , uma vez que não se pode atribuir ao recorrente a demora no julgamento do pedido de reexame interposto pelo MPTCU, conforme o seguinte enunciado da jurisprudência selecionada do TCU:
'Ocorrida a interrupção da prescrição punitiva, o refazimento de citações em razão de novos documentos trazidos aos autos não provoca novas interrupções de prazo prescricional (art. 202 do Código Civil) , assim como não ocorre suspensão da prescrição se tais documentos não foram trazidos aos autos pelos responsáveis (item 9.1.5 do Acórdão 1441/2016-TCU-Plenário) , de modo que, nesse caso, transcorrido o prazo de dez anos desde a interrupção da prescrição até o julgamento, opera-se a prescrição intercorrente.  (Acórdão 1781/2017-TCU-Plenário, Relator Ministro José Múcio Monteiro) .' (grifado) 
5.24. Diante do exposto, conclui-se pela ocorrência no presente caso da prescrição decenal em relação aos fatos atribuídos ao recorrente, de que trata o Código Civil, segundo o entendimento do TCU definido no Acórdão 1441/2016-TCU-Plenário, Redator Ministro Walton Alencar Rodrigues, e que, sob esse aspecto, tal prescrição deve ser declarada, de ofício, pelo Tribunal, para reformar o acórdão recorrido e excluir a multa aplicada a Hugo Sternick, aproveitando-se dessa deliberação Luiz Fernando de Souza, ex-Secretário da Seobras/RJ, nos termos do art. 281 do Regimento Interno do TCU, que se encontra na mesma situação do ora recorrente.
I - Exame da prescrição quinquenal da pretensão punitiva fundada em decisão do TCU com base no regime da Lei 9.873/1999.
5.25. Ressalte-se que a Lei 9.873/1999 estabeleceu prazo genérico de 5 (cinco) anos para exercício da pretensão punitiva:
'Art. 1º Prescreve em cinco anos a ação punitiva da Administração Pública Federal, direta e indireta, no exercício do poder de polícia, objetivando apurar infração à legislação em vigor, contados da data da prática do ato ou, no caso de infração permanente ou continuada, do dia em que tiver cessado.
§ 1º Incide a prescrição no procedimento administrativo paralisado por mais de três anos, pendente de julgamento ou despacho, cujos autos serão arquivados de ofício ou mediante requerimento da parte interessada, sem prejuízo da apuração da responsabilidade funcional decorrente da paralisação, se for o caso.
§ 2º Quando o fato objeto da ação punitiva da Administração também constituir crime, a prescrição reger-se-á pelo prazo previsto na lei penal.' (grifado) 
5.26. No que se refere ao termo inicial, o caput do referido art. 1º da Lei 9.873/1999 oferece solução que não discrepa do modelo adotado no já mencionado incidente de uniformização de jurisprudência do TCU (Acórdão 1441/2016-TCU-Plenário, Redator Ministro Walton Alencar Rodrigues) e nos Acórdão 5130/2017-TCU-Primeira Câmara, Relator Ministro Bruno Dantas, e 2278/2019-TCU-1ª Câmara, Relator Ministro-Substituto Augusto Sherman Cavalcanti, com a adição da particularidade de explicitar o caso de infrações permanentes ou continuadas:
Regra geral: 'data da prática do ato';
Regra especial: 'no caso de infração permanente ou continuada, do dia em que tiver cessado'.
5.27. No regime da Lei 9.873/1999, a prescrição das pretensões punitiva ou ressarcitória só começa a fluir, no caso de convênios e de outros instrumentos congêneres, no momento em que foram prestadas as contas ou a partir da data da primeira medida de apuração dos fatos, o que ocorrer primeiro. Nos casos em que a relação jurídica for contratual (não sujeita à prestação de contas específica) ou extracontratual, o prazo começa a fluir da data do fato ilícito ou da data de consumação do dano (conforme o caso) , excetuando os casos de infração permanente ou continuada, que se inicia a partir da cessação da ilicitude.
5.28. Prevê a Lei 9.873/1999, contudo, causas interruptivas da prescrição das pretensões ressarcitória e punitiva (a lei não faz distinção entre pretensão punitiva e pretensão ressarcitória) após o início da marcha do prazo prescricional, conforme dispõe o art. 2º da referida Lei, com a redação conferida pela Lei 11.941/2009, verbis:
'Art. 2º Interrompe-se a prescrição da ação punitiva:
I - pela notificação ou citação do indiciado ou acusado, inclusive por meio de edital;
II - por qualquer ato inequívoco, que importe apuração do fato;
III - pela decisão condenatória recorrível;
IV - por qualquer ato inequívoco que importe em manifestação expressa de tentativa de solução conciliatória no âmbito interno da administração pública federal.'
5.29. Neste ponto, merece destacar o seguinte excerto do voto do Ministro Luís Roberto Barroso no Mandado de Segurança 32.201, do Supremo Tribunal Federal (STF) , no qual deixa patenteado que a prescrição da ação punitiva se interrompe 'por qualquer ato inequívoco, que importe apuração do fato' (art. 2º, inciso II, da Lei 9.873/1999) , além, evidentemente, das demais causas interruptivas indicadas no mencionado dispositivo legal (art. 2º, incisos I, III e IV) :
'31 Pois bem. Aplicando-se, seja por interpretação direta seja por analogia, a regulamentação da Lei 9.783/1999 ao caso concreto, verificam-se os seguintes marcos temporais: a) o impetrante foi sancionado por conduta omissiva, na medida em que teria, segundo o TCU, deixado de concluir tempestivamente Plano de Desenvolvimento do Assentamento Itamarati I, na condição de Superintendente do INCRA/MS, cargo que deixou de exercer em 13.02.2003 (e-doc. 74) ; b) em 16.05.2007, por meio do Acórdão 897/2007, o TCU, ao conhecer de solicitação da Comissão de Fiscalização Financeira e Controle da Câmara dos Deputados, determinou a realização de auditoria na Superintendência Regional do Incra em Mato Grosso do Sul, com o objetivo de verificar a regularidade dos recursos federais aplicados na operacionalização dos Assentamentos Itamarati I e II (e-doc 3, fl. 2) ; c) em 11.09.2008, o impetrante foi notificado para apresentar justificativa, nos termos do art. 12, III, da Lei Orgânica do TCU (e-doc 11, fl. 169) ; d) na sessão de 15.02.2012, foi proferido o Acórdão 356/2012, por meio do qual o Plenário do TCU condenou o impetrante ao pagamento de multa no valor de R$ 10.000,00 (e-doc 37, fl. 30) ; e) na sessão de 13.03.2013, através do Acórdão 516/2013, o valor da multa foi reduzido para R$ 5.000,00 (e-doc 63, fl. 37) .
32. Estabelece o art. 1º da Lei 9.873/1999 que o prazo prescricional se inicia 'da data da prática do ato ou, no caso de infração permanente ou continuada, do dia em que tiver cessado'. Considerando que a conduta imputada ao impetrante possui natureza omissiva, a infração deve ser tida como permanente, somente tendo cessado com a exoneração do impetrante do cargo, o que ocorreu com a publicação da respectiva portaria em 13.02.2003. Este é, portanto, o termo inicial da prescrição.
33. De acordo com o art. 2º, II, da Lei 9.873/1999, a prescrição da ação punitiva se interrompe 'por qualquer ato inequívoco, que importe apuração do fato'. A irregularidade atribuída ao impetrante foi apurada através de auditoria realizada pela Superintendência Regional do INCRA/MS. Tal auditoria foi determinada pelo TCU através do Acórdão 897/2007, prolatado na sessão de 16.05.2007. Ao determinar a realização da auditoria, o TCU indubitavelmente praticou ato inequívoco a importar a apuração do fato, interrompendo, portanto, a prescrição, antes de decorrido o prazo de 5 (cinco) anos.
34. Em 11.09.2008, o impetrante foi notificado para apresentar justificativa, nos termos do art. 12, III, da Lei Orgânica do TCU (e-doc 11, fl. 169) . A notificação do investigado por possível irregularidade é causa de interrupção da prescrição da ação punitiva, nos termos do artigo 2º, I, da Lei 9.873/1999.
35. Posteriormente, na sessão de 15.02.2012 - mais uma vez antes de completado o lapso temporal de 5 (cinco) anos -, foi proferido o Acórdão 356/2012, por meio do qual o Plenário do TCU condenou o impetrante ao pagamento de multa no valor de R$ 10.000,00. Trata-se de decisão condenatória recorrível, que também interrompe o prazo prescricional (Lei 9.873/1999, art. 2º, III) .
36. Conclui-se, portanto, que, aplicadas as normas da Lei 9.873/1999, não ocorreu a prescrição da pretensão punitiva do TCU em relação ao impetrante.' (grifado) 
5.30. Em um outro julgado sobre essa matéria, ao aplicar igual lógica prescricional no Mandado de Segurança 36.067, cujo agravo regimental foi apreciado pela 2ª Turma do Supremo Tribunal Federal, o Ministro Ricardo Lewandowski constatou a ocorrência de cinco causas interruptivas naquele caso concreto, inclusive no âmbito do controle interno, como se vê no seguinte trecho do inteiro teor do acórdão lavrado naquele mandamus:
'7. Ora, adotando-se a tese exposta no MS 32.201, e considerando o termo a quo (30/12/1999) , constataríamos a incidência de cinco causas interruptivas do prazo prescricional: a)  relatório de auditoria em conjunto realizada pelo Denasus e pela Secretaria Federal de Controle, lavrado em 06/07/2001, sendo este, certamente, um ato inequívoco que importou a apuração do fato (art. 2º, II, da Lei 9.873/1999) ; b)  instauração de Tomada de Contas Especial pelo FNS, ocorrida em 05/10/2005, sendo este também, certamente, um ato inequívoco que importou a apuração do fato (art. 2º, II, da Lei 9.873/1999) ; c)  a autuação da presente Tomada de Contas Especial no âmbito do Tribunal de Contas da União, ocorrida em 12/08/2008, sendo este também, certamente, um ato inequívoco que importou a apuração do fato (art. 2º, II, da Lei 9.873/1999) ; d)  o ato que ordenou a citação do responsável, ora impetrante, ocorrida em 12/07/2010 (art. 2º, I, da Lei 9.873/1999) ; e e)  o exercício do poder punitivo ocorrido em 20/06/2012, data da prolação do Acórdão 1563/2012-TCU-Plenário (art. 2º, III, da Lei 9.873/1999) .
8. Como se vê, ainda que aplicadas as normas da Lei 9.873/1999, também não teria ocorrido a prescrição da pretensão punitiva do TCU em relação ao impetrante.' (grifado) 
5.31. Com base em todo o delineamento jurídico acima exposto, passa-se a examinar a seguir se houve a ocorrência de prescrição quinquenal da pretensão punitiva fundada em decisão do TCU, lembrando que deverão ser consideradas todas as causas interruptivas da prescrição ocorridas e comprovadas nos presentes autos, considerando-se as regras atinentes ao início do prazo prescricional e às causas interruptivas da prescrição contidas na Lei 9.873/1999, bem como as premissas apresentadas nos Mandados de Segurança 32.201 e 36.067 do STF, anteriormente comentadas.
5.32. No caso vertente, a contagem do prazo prescricional quinquenal da pretensão punitiva de que trata a Lei 9.873/1999 tem início em 30/4/2008, conforme descrito no subitem 5.10, alhures.
5.33. A contagem do prazo prescricional em comento foi interrompida em 19/3/2008 com a determinação constante do Acórdão 461/2008-TCU-Plenário, Relator Ministro Aroldo Cedraz, proferido nos autos do TC Processo 001.060/2008-9 (sigiloso) , para realização de levantamento de auditoria nas obras objetos deste processo (TC Processo 007.287/2008-0) .
5.34. Novos marcos interruptivos da prescrição quinquenal, dentre outros, ocorreram no presente caso, consoante abaixo indicado, sendo relevante destacar que todos os atos em questão representam causas interruptivas previstas na Lei 9.873/1999, pois constituem atos inequívocos de apuração dos fatos de que trata o art. 2º, inciso II, da citada norma: 
	ATOS
	DATA
	PEÇAS

	Portaria de Fiscalização 190, da então Secretaria de Fiscalização de Obras e Patrimônio da União (Secob) , designando servidores do TCU para realizar Levantamento de Auditoria - Conformidade, Registro Fiscalis 75/2008, na Superintendência Regional do Departamento Nacional de Infra-Estrutura de Transportes (Dnit/MT) no Estado do Rio de Janeiro, no período de 22/4/2008 a 16/5/2008, com o objetivo de realizar levantamento de auditoria nas obras de construção do Contorno Rodoviário - Entroncamento BR-040 - Entroncamento BR-116 - Entroncamento BR-101 - Porto de Sepetiva - na BR-493 - no Estado do Rio de Janeiro.
	8/4/2008
	1, p. 2

	Relatório de Fiscalização do TCU. 
	1º/8/2008
	6, p. 4-51 e 7, p. 1-50, e 8, p. 1-36 

	Acórdão 1663/2008-TCU-Plenário. Determinação para realização de audiências e oitivas, dentre outras providências.
	13/8/2008
	8, p. 51, e 9, p.1-2.

	Realização de audiência de Hugo Sternick, ora recorrente (Ofício 255/2008-TCU/SECOB, de 26/8/2008, e Aviso de Recebimento dos Correios) 
	4/9/2008
	9, p. 9 e 29. 

	Defesa apresentada pelo recorrente.
	3/2/2009
	17, p. 22

	Instrução de mérito da então 2ª Secretaria de Fiscalização de Obras. 
	22/11/2011
	66

	Elementos de defesa adicionais do ora recorrente (Memoriais) .
	27/7/2012
	106

	Acórdão 2902/2012-TCU-Plenário, Relator Ministro José Múcio Monteiro. Acolhimento das razões de justificativa do ora recorrente. 
	24/10/2012
	121

	Pedido de reexame formulado pelo Ministério Público junto ao TCU, representado pelo procurador Júlio Marcelo de Oliveira, contra o Acórdão 2902/2012-TCU-Plenário. 
	12/11/2012
	135

	Embargos de declaração opostos ao Acórdão 2902/2012-TCU-Plenário pelo Consórcio Arco Metropolitano do Rio. 
	16/11/2012
	137

	Acórdão 3333/2012-TCU-Plenário, Relator Ministro José Múcio Monteiro. Exclusão do subitem 9.8.10 do Acórdão 2902/2012-TCU-Plenário. 
	5/12/2012
	147

	Pedido de Reexame interposto pela Construtora Norberto Odebrecht S/A. contra o Acórdão 2902/2012-TCU-Plenário. 
	20/11/2012
	165

	Pedido de Reexame interposto por Luiz Antônio Pagot contra o Acórdão 2902/2012-TCU-Plenário.
	3/12/2012
	166

	Embargos de Declaração opostos pelo Estado do Rio de Janeiro, por intermédio da Secretaria de Estado de Obras (Seobras/RJ) ao Acórdão 2902/2012-TCU-Plenário.
	3/12/2012
	167

	Pedido de reexame interposto pelo Consórcio Arco Metropolitano Rio contra o Acórdão 2902/2012-TCU-Plenário.
	3/1/2013
	186 e 188

	Pedido de reexame interposto pela Carioca Christiani-Nielsen Engenharia S/A. contra o Acórdão 2902/2012-TCU-Plenário.
	17/1/2013
	181

	Acórdão 602/2013-TCU-Plenário, Relator Ministro José Múcio Monteiro. Rejeição de embargos opostos pela Secretaria de Obras do Estado do Rio de Janeiro (Seobras/RJ) 
	20/3/2013
	205

	Pedido de reexame interposto pelo Estado do Rio de Janeiro, por intermédio da Secretaria de Estado de Obras (Seobras/RJ) contra o Acórdão 2902/2012-TCU-Plenário. 
	4/4/2013
	209

	Instrução da Secretaria de Recursos propondo a notificação do recorrente para apresentar contrarrazões ao pedido de reexame interposto pelo MPTCU contra o Acórdão 2902/2012-TCU-Plenário. 
	24/9/2013
	279

	Notificação de Hugo Sternick para apresentar contrarrazões ao pedido de reexame interposto pelo MPTCU contra o Acórdão 2902/2012-TCU-Plenário (Ofício 134/2013-TCU/Serur, de 26/9/2013, e Aviso de Recebimento dos Correios) . 
	3/10/2013
	285 

	Contrarrazões apresentadas por Hugo Sternick.
	22/10/2013
	309

	Instrução de exame de mérito pela Secretaria de Recursos. 
	25/11/2015
	522

	Despacho do Relator dos pedidos de reexames interpostos contra o Acórdão 2902/2012-TCU-Plenário para instrução complementar de mérito. 
	23/5/2016
	554

	Instrução complementar de mérito realizada pela Secretaria de Recursos. 
	16/12/2016
	587

	Despacho do Relator dos pedidos de reexames interpostos contra o Acórdão 2902/2012-TCU-Plenário determinando a realização de diligências para saneamento dos autos.
	30/1/2019
	602

	Diligências realizadas pela Secretaria de Fiscalização de Infraestrutura Rodoviária e de Aviação Civil, em atendimento ao despacho mencionado no item precedente (Ofícios 36/2019 e 41/2019) .
	6/2/2019
	607 e 608

	Instrução da Secretaria de Fiscalização de Infraestrutura Rodoviária e de Aviação Civil em relação às respostas às diligências realizadas com base no Despacho do Relator dos pedidos de reexame.
	15/7/2019
	623

	Acórdão 2896/2020-TCU-Plenário, Relator Ministro Walton Alencar Rodrigues. Aplicação de multa ao ora recorrente.
	28/10/2020
	645

	Acórdão 3268/2020-TCU-Plenário, Relator Ministro Walton
Alencar Rodrigues. Correção de erro material.
	8/12/2020
	654

5.35. Pelos elementos acima enunciados, verifica-se que não houve no presente caso a prescrição quinquenal da pretensão punitiva fundada em decisão do TCU, à luz do previsto no art. 1º da Lei 9.873/1999, nem mesmo a prescrição intercorrente de que trata o art. 1º, § 1º, da referida norma, considerando que o processo não ficou paralisado durante todo o período por mais de três anos, razão pela qual conclui-se pela improcedência da alegação do recorrente em relação a essa matéria.
MÉRITO
6. Das razões recursais
6.1. No essencial, o recorrente alega no mérito que:
a) não se pode igualar as condutas dos responsáveis arrolados nos autos, que detinham poderes decisórios diferentes;
b) é indevida a sua responsabilização pela adoção de preços em desacordo com o referencial oficial, haja vista que, em diversas oportunidades, se manifestou, formalmente, no sentido de que 'nenhum item do orçamento da obra poderia ter valor acima do Sistema de Custos Rodoviários - SICRO/II'; e
c) as ressalvas contidas em suas manifestações durante o procedimento licitatório objeto deste processo indicam a regularidade de sua conduta, motivo pelo qual não deve ser responsabilizado por atos praticados por outros responsáveis, que detinham poder para decidir em sentido contrário às ressalvas apontadas pelo recorrente.
6.2. Com base nessas alegações, o recorrente pede o provimento do recurso e que seja afastada a multa a ele aplicada.
6.3. Análise
6.4. Merecem ser acolhidas as alegações recursais apresentadas pelo recorrente, pelos fundamentos de fato e de direito adiante apresentados.
6.5. Efetivamente, é preciso reconhecer que cada responsável deve ter sua conduta perscrutada de maneira individual, levando-se em conta o ato irregular a ele atribuído, a função que exercia, as circunstâncias em que tal ato foi praticado e o grau de reprovabilidade dessa conduta. No presente caso, não pode ser igualada a conduta atribuída ao recorrente às condutas dos demais responsáveis arrolados nos autos, os quais possuíam níveis decisórios superiores ou diferentes, os quais, em tese, poderiam tomar decisões contrárias às ressalvadas pelo recorrente.
6.6. Cabe anotar que há elementos nos autos que estão a demonstrar que o recorrente, em diversas oportunidades, se manifestou no sentido de ressalvar a impossibilidade de adoção de preços superiores aos preconizados pelo Sistema de Custos Rodoviários - SICRO/II, conforme pode-se observar no seguinte excerto extraído da ata de reunião de 20/6/2007, não tendo sido, contudo, atendido quanto a essa questão:
'5) 0 Consórcio, em nova intervenção, sugere a utilização do Sistema de Custos EMOP, sendo de imediato descartada esta hipótese, considerando que o assunto já foi O exaustivamente discutido e, além do mais, é prevista no Convênio a elaboração dos orçamentos no Sistema SICRO-2, tendo sido lembrado pelo DNIT tratar-se de exigência do Tribunal de Contas da União; (grifado) 
 (...) 
7) O DER/RJ retoma, afirmando que o problema é que alguns serviços não constam do Sistema SICRO-2, demandando um tempo grande para composição ou pesquisa de mercado, o que certamente irá comprometer o prazo de conclusão dos trabalhos. Sugere então, como na última reunião a utilização de composições ou preços de insumos de outras obras do DNIT no estado;
8) O Diretor de Planejamento e Pesquisa do DNIT não considera a melhor opção e propõe que o DER/RJ conclua os quadros de serviços (escopo) e que o assunto volte a ser discutido, já com a dimensão dos problemas encontrados;
9) O DNIT lembra que para os preços e para as composições não existentes no SICRO2, os mesmos deverão ser cotados e deverão ser apresentadas as justificativas cabíveis. Por exemplo, o SICRO2 não tem iluminação. Deve -se então cotar o insumo e justificar esta cotação;
10) O presidente do DER/RJ aborda a diferenciação de preços entre as regiões do Brasil, mas ressalta que o Rio de Janeiro é homogêneo em relação a preços e que a experiência das obras que foram licitadas pelo DER/RJ deve ser utilizada;'
6.7. Nesse mesmo sentido foi a manifestação do recorrente no despacho de 6/11/2007 (peça 17, p. 41) , cujo trecho abaixo transcrito corrobora com as alegações do recorrente quanto às ressalvas por ele realizadas para a aprovação do projeto básico da concorrência objeto deste processo:
'Consubstanciado nas análises técnicas da Coordenação de Projetos, às fls. 212 a 260, Coordenação de Estruturas, às fis. 271 a 275, Coordenação Geral de Meio Ambiente, à fl. 276, e Coordenação Geral de Custos de Infra-Estrutura, às fis. 262 a 270. (Coordenações Gerais do DNIT) .
Estamos enviando a Portaria de Aprovação da fase de Projeto Básico de Engenharia de Implantação e Pavimentação da rodovia BR-493/RJ, trecho: Entr. BR-101 (Manilha) - Porto de Itaguaí; subtrecho: Entr. BR-040/116 (B) - Entr. BR116 do empreendimento em questão, e tendo em vista conforme correspondência do Governo do Estado do Rio de Janeiro à fl. 198, onde estarão encaminhando os volumes definitivos em 10/11/2007.
Condicionando que em caso permanecer alguma pendência depois de analisado o material a ser encaminhado no dia 10/11/2007, que afetem o orçamento do empreendimento, o Governo Estadual do Rio de Janeiro deverá providenciar as correções no menor prazo possível, devendo os atos gerados com base na Portaria citada, tais como Convênios e outros, serem re-ratificados.' (grifado) 
6.8. É forçoso reconhecer, com base nas informações acima mencionadas, que as ressalvas por ele apontadas constituem elementos capazes de revelar a possibilidade de exclusão de sua responsabilidade por eventos irregulares consumados por agentes de outros escalões e instâncias, os quais, saliente-se, de livre e espontânea vontade, deixaram de acolher as ressalvas indicadas pelo recorrente e decidiram trilhar caminhos que se mostraram impróprios. Reafirme-se: o recorrente tinha o dever funcional de indicar as ressalvas encontradas; porém não detinha o poder de impô-las.
6.9. Neste ponto, cabe esclarecer que manifestação formal no sentido de que determinado procedimento licitatório seja aprovado, com ressalvas, não constitui heresia jurídica alguma, pois a ressalva constitui um meio útil e legítimo para se dar celeridade ao processo, o qual, caso sejam corrigidas as ressalvas apontadas, pode ter continuidade.
6.10. Destaque-se, porém, que, na eventualidade de o procedimento ser levado adiante, por outros responsáveis, sem que tenham sido sanadas as ressalvas apontadas, a responsabilidade não deve cair sobre o emissor da manifestação que apontou as ressalvas, mas sobre aquele que, por dever de ofício, deveria saneá-las ou justificar a sua não adoção.
6.11. No caso vertente, é importante considerar que Luiz Fernando de Souza, ex-Secretário de Estado de Obras do Rio de Janeiro (Seobras/RJ) , a despeito do indicativo da existência de irregularidades no certame em comento, decidiu, unilateralmente, apresentar justificativas para dar continuidade à licitação, as quais, esclareça-se, serviram de fundamento para a decisão de Luiz Antônio Pagot, então Diretor-Geral do Dnit, em manter a concorrência, segundo se extrai do seguinte trecho contido no Voto condutor do Acórdão 2896/2020-TCU-Plenário, Relator Ministro Walton Alencar Rodrigues (peça 646) :
'Quanto a Luiz Fernando de Souza, o Relator a quo afastou sua responsabilidade por entender que este 'não tinha conhecimento das irregularidades antes da apresentação das propostas de preços ou da celebração dos contratos para que pudesse suspender o certame ou determinar sua correção, além de ter a autorização do Diretor-Geral do Dnit para a continuidade do certame'.
Com as devidas vênias ao Relator, não há corno defender que o então Secretário de Obras apenas teria condições de saber das normas infringidas após provocação da equipe de auditoria do TCU.
O preparo de editais de obras, incluídas as rodoviárias, é atribuição comum para o Secretário de Obras do Estado do Rio de Janeiro, razão pela qual o ocupante deste cargo deve ter conhecimento das regras afetas a licitações de obras, bem como da jurisprudência do TCU relativa ao terna.
No caso da Concorrência 4/2007, constaram do edital exigências abusivas, em afronta à Constituição Federal, à Lei de Licitações, às normas do Dnit e à jurisprudência do TCU. É certo, portanto, que o ex-Secretário de Obras, responsável pela elaboração e pela assinatura deste edital tinha ciência de tais ilicitudes.
Além disso, Luiz Fernando de Souza tomou conhecimento da existência de falhas naquele edital por meio do Ofício 628/2008/DG-Dnit, de 13/03/2008, antes, portanto, da abertura de propostas de preços e da celebração dos contratos. Diante disso, apresentou justificativas para dar continuidade ao certame, as quais serviram de fundamento para a decisão de Luiz Antônio Pagot, de manter a licitação.'
6.12. Diante dessas considerações, conclui-se, com as devidas vênias, pela procedência das alegações de mérito apresentadas pelo recorrente, com a exclusão de sua responsabilidade pelos atos irregulares a ele atribuídos, devendo o pedido de reexame ser provido e excluída a multa aplicada pelo TCU.
6.13. Por fim, importa esclarecer que, quanto ao mérito recursal, não se aplica no presente caso o disposto no art. 281 do Regimento Interno do TCU em relação a Luiz Fernando de Souza, ante a diversidade das condutas e das funções atribuíveis a cada um dos responsáveis no âmbito do procedimento licitatório objeto deste processo.
CONCLUSÃO
7. Das análises anteriores, conclui-se que:
a) ocorreu a prescrição decenal da pretensão punitiva do TCU, à luz do Código Civil e do entendimento exarado pelo Tribunal no Acórdão 1441/2016-TCU-Plenário, Redator Ministro Walton Alencar Rodrigues;
b) não ocorreu a prescrição quinquenal da pretensão punitiva do TCU, sob a égide da Lei 9.873/1999, inclusive a prescrição intercorrente de que trata o art. 1º, §1º, dessa lei;
c) as condutas atribuídas ao recorrente não impõem, no presente caso, a aplicação de multa, ante as excludentes de ilicitudes em relação aos atos irregulares a ele atribuídos, devidamente apontadas nesta instrução;
d) as alegações recursais apresentadas pelo recorrente são procedentes e conduzem à alteração do acórdão recorrido, com exclusão da multa a ele aplicada; e
e) a prescrição decenal indicada na alínea 'a' acima estende-se a Luiz Fernando de Souza, de acordo com o art. 281 do Regimento Interno do TCU.
 (...) 
7.2. Com base nas conclusões acima propõe-se conhecer do recurso e adotar as providências contidas na proposta de encaminhamento a seguir.
PROPOSTA DE ENCAMINHAMENTO
8. Diante do exposto, submete-se à consideração superior a presente análise do pedido de reexame interposto por Hugo Sternick contra o Acórdão 2896/2020-TCU-Plenário, propondo-se, com fundamento no art. 48 da Lei 8.443/1992:
a) previamente, que sejam adotadas as medidas cabíveis para sorteio do relator do pedido de reexame interposto por Hugo Sternick;
b) conhecer do recurso para:
b1) preliminarmente, não reconhecer a prescrição quinquenal da pretensão punitiva fundada em decisão do TCU, de que trata a Lei 9.873/1999, inclusive a intercorrente prevista no art. 1º, §1º, dessa lei, quanto aos fatos que deram ensejo à aplicação de multa ao recorrente;
b2) caso não acolhida a preliminar descrita na alínea 'b1', reconhecer a ocorrência da prescrição decenal da pretensão punitiva do TCU, à luz do Código Civil (Acórdão 1441/2016-TCU-Plenário, Redator Ministro Walton Alencar Rodrigues) , em relação aos fatos que deram ensejo à penalidade imposta ao recorrente, com a consequente exclusão da multa aplicada a Hugo Sternick pelo subitem 9.8 do acórdão recorrido, estendendo-se essa providência a Luiz Fernando de Souza, nos termos do art. 281 do Regimento Interno do TCU;
b3) no mérito, dar provimento ao recurso para tornar sem efeito a multa aplicada a Hugo Sternick pelo subitem 9.8 do Acórdão 2896/2020-TCU-Plenário;
c) dar ciência da decisão ao recorrente e aos demais interessados."
É o relatório.

João Paulo Prates da Silveira Guerra (OAB/RS 67.637) e Silvia Regina Schmitt (OAB/RS 58.372), representando Hugo Sternick.

Não atuou.

LEVANTAMENTO DE AUDITORIA. OBRAS DE EXECUÇÃO DO ARCO METROPOLITANO DO RIO DE JANEIRO NA RODOVIA BR-493. IRREGULARIDADES NA APROVAÇÃO DO EDITAL DA CONCORRÊNCIA. SOBREPREÇOS. REJEIÇÃO DAS RAZÕES DE JUSTIFICATIVA DE UM RESPONSÁVEL E APLICAÇÃO DE MULTA. ACOLHIMENTO DAS RAZÕES DE JUSTIFICATIVA DE DOIS RESPONSÁVEIS. PEDIDOS DE REEXAME INTERPOSTOS POR DIVERSOS RESPONSÁVEIS E PELO MPTCU. NÃO CONHECIMENTO DE DIVERSOS PEDIDOS DE REEXAME. REJEIÇÃO DAS CONTRARRAZÕES APRESENTADAS POR DOIS RESPONSÁVEIS. PROVIMENTO DO PEDIDO DE REEXAME INTERPOSTO PELO MPTCU. MULTA. PEDIDO DE REEXAME INTERPOSTO POR UM DOS RESPONSÁVEIS. NÃO CONHECIMENTO. PRESCRIÇÃO DA PRETENSÃO PUNITIVA CONFORME O ACÓRDÃO 1.441/2016-TCU-PLENÁRIO. CIRCUNSTÃNCIAS OBJETIVAS. EXTENSÃO DOS EFEITOS AO OUTRO RESPONSÁVEL. EXCLUSÃO DAS MULTAS.

RELATÓRIO DE LEVANTAMENTO (RL)

Secretaria de Recursos (Serur).

Em julgamento, pedido de reexame interposto por Hugo Sternick contra o Acórdão 2896/2020-TCU-Plenário, por meio do qual, o Tribunal deu provimento a recurso do Ministério Público junto ao TCU para, no que interessa ao recorrente, aplicar-lhe a multa prevista no artigo 58, inciso II, da Lei 8.443/1992, no valor de R$ 15.000,00.
Originalmente, os presentes autos tratam de levantamento de auditoria nas obras de construção do Arco Metropolitano do Rio de Janeiro, pertencente ao escopo do Fiscobras 2008. O recorrente foi responsabilizado na condição de ex-Coordenador-Geral de Desenvolvimento e Projetos do Departamento Nacional de Infraestrutura de Transportes (Dnit) por irregularidades atinentes à fase preparatória da licitação.
Nesta oportunidade, em essência, o recorrente alega que: (i) teria ocorrido a prescrição da pretensão punitiva, tanto à luz do Código Civil como da Lei 9.873/1999; e (ii) seria indevida sua responsabilização pela adoção de preços em desacordo com o referencial oficial, por ter registrado formalmente ressalvas quanto a este ponto em diversas oportunidades. 
Após examinar as razões recursais, a Secretaria de Recursos concluiu ter se operado a prescrição da pretensão punitiva pelos critérios estabelecidos no Acórdão 1441/2016-TCU-Plenário, segundo posição majoritária neste Tribunal. Entretanto, registrou que à luz das regras previstas na Lei 9.873/1999, a prescrição da pretensão sancionatória não teria ocorrido. 
Superada a preliminar, a Serur concorda com os argumentos apresentados pelo recorrente, no sentido de reconhecer que teria, na sua alçada, consignado as devidas ressalvas, subsidiando, assim, as decisões posteriores. Assim, propõe que seja dado provimento ao apelo para tornar insubsistente a penalidade aplicada.
Adianto minha concordância às análises precedentes, que faço incorporar às minhas razões de decidir, exceto no que conflitar com os fundamentos que passo a expor.
Quanto ao juízo de admissibilidade, divergindo da unidade instrutora, e do exame preliminar de peça 738, levado a efeito pelo então Relator, entendo que não deve ser conhecido o presente recurso, ante a vedação prevista no artigo 278, § 4º, do Regimento Interno do TCU. 
Entretanto, no que se refere à preliminar suscitada, por se tratar de questão de ordem pública, concordo com a análise empreendida pela Serur e proponho reconhecer, de ofício, que restou prescrita a pretensão punitiva desta Corte, nos termos do Acórdão 1441/2016-TCU-Plenário, haja vista que a audiência fora ordenada em 2008 e a multa só veio a ser aplicada por acórdão proferido em 2020.
Nesse contexto, reitero o que tenho deixado registrado em minhas manifestações sobre o tema da prescrição, no sentido de aplicar a jurisprudência remansosa desta Corte até que se concluam os estudos acerca da temática, nas perspectivas punitiva e ressarcitória, pelo grupo técnico de trabalho constituído recentemente por determinação do Acórdão 459/2022-TCU-Plenário (redator Ministro Walton Alencar Rodrigues) que resultou na instauração do TC Processo 008.702/2022-5. 
Dessa forma, até a finalização desses trabalhos, reputo que permanece vigente, em relação à prescrição da pretensão sancionatória, as regras do mencionado Acórdão 1441/2016-TCU-Plenário. 
Especificamente no que se refere à interrupção da prescrição, cumpre rememorar que restou consignado, tanto no voto condutor do mencionado precedente, quanto nas declarações de voto apresentadas, como registrou a unidade instrutora, que só se verificaria uma única vez. 
No presente caso, as irregularidades que ensejaram a responsabilização do recorrente ocorreram em 30/04/2008 e foi ordenada a sua audiência em 13/8/2008. Este último ato, então, interrompeu a contagem do prazo prescricional, consoante o subitem 9.1.3 do Acórdão 1441/2016-TCU-Plenário. 
Recomeçando a correr o curso prescricional em 13/08/2008, de acordo com o subitem 9.1.4 da mesma decisão, observo que o acórdão condenatório, que deu provimento a recurso do MPTCU, foi prolatado em 28/10/2020, tendo transcorrido, assim, mais de dez anos do ato que ordenou a audiência. 
Diante desse cenário, não há como não reconhecer a ocorrência da prescrição sancionatória nos termos do mencionado precedente, ressalvando, inclusive não ser aplicável ao caso em análise a suspensão considerada no subitem 9.1.5 do Acórdão 1441/2016-TCU-Plenário, uma vez que não se pode atribuir ao recorrente a demora no julgamento do pedido de reexame. 
Insta consignar que, ao adotar como razão de decidir o que fora acolhido por este Plenário quando da prolação do Acórdão 1441/2016-TCU-Plenário, prestigiando a segurança jurídica e manifestando deferência às decisões deste Colegiado, o faço na inteireza dos critérios estabelecidos naquela oportunidade. De outro modo, estaria criando uma outra linha decisória com as partes que eventualmente entendesse cabíveis, sem aguardar as considerações do grupo constituído para análise específica do tema, o que não acho recomendável para o momento.
Por derradeiro, em se tratando de circunstância objetiva, impende ainda reconhecer, de igual modo, a prescrição sancionatória com relação a Luiz Fernando de Souza, ex-Secretário da Seobras/RJ, conforme o artigo 281 do Regimento Interno do TCU, porquanto se encontra na mesma situação do ora recorrente. 
Feitas essas considerações, entendo que não se deve conhecer do presente recurso para, contudo, reconhecer de ofício a ocorrência da prescrição da pretensão punitiva das sanções aplicadas ao recorrente e a Luiz Fernando de Souza pela deliberação ora combatida. 
	Ante o exposto, voto por que o Tribunal adote o Acórdão que ora submeto à deliberação deste Colegiado.
TCU, Sala das Sessões, em 17 de agosto de 2022.
Ministro BRUNO DANTAS 
Relator